【裁判字號】    95,訴,121
【裁判日期】    951130
【裁判案由】    拆屋還地
【裁判全文】
臺灣宜蘭地方法院民事判決               95年度訴字第121號
原      告  丁○○
            己○○
共      同
訴訟代理人  簡坤山律師
被      告  乙○○
            甲○○
當事人間拆屋還地事件，本院於民國95年11月23日言詞辯論終結
，判決如下：
    主      文
被告甲○○應將坐落宜蘭縣礁溪鄉○○段三二五之一地號上土地
上，如附圖所示Ａ部分之樓梯（面積一‧六八平方公尺）、Ｂ-1
部分之雨遮（面積二‧七二平方公尺）、Ｃ-1部分之建物（面積
三七平方公尺）拆除，並將土地返還予原告丁○○；暨將宜蘭縣
礁溪鄉○○段三二五之二地號土地上，如附圖所示Ｃ-2部分之建
物（面積一六平方公尺）拆除，並將土地返還予原告己○○。
被告被告乙○○應坐落宜蘭縣礁溪鄉○○段三二五之一地號土地
上，如附圖所示Ｂ-2部分之雨遮（面積二‧０九平方公尺）及Ｄ
部分之建物（面積一一平方公尺）均予以拆除，併將土地返還原
告丁○○。
前項拆除建物暨地上物及交還土地之履行期間為參個月。
訴訟費用由被告乙○○負擔五分之一、由被告甲○○負擔五分之
四。
本判決得假執行。
    事實及理由
一、原告起訴主張之意旨：
  (一)坐落宜蘭縣礁溪鄉○○段325-1地號及同地段325-2地號土地
    ，原係由原告丁○○、己○○及訴外人戊○○、丙○○四人
    所共有，因共有物分割，由原告丁○○取得325-1 地號、原
    告己○○取得325-2 地號。然被告竟於上開土地上建有門牌
    為宜蘭縣礁溪鄉○○村○○○路五鄰44號之房屋，其占用原
    告土地之範圍及面積，經宜蘭地政事務所測量後，在系爭三
    民段325-1地號土地上，有附圖所示編號A（面積1.68㎡，作
    樓梯用途）、編號B（面積4.81㎡，作雨遮用途）、編號C-1
    （面積37㎡）、編號D（面積11㎡）；及在325-2地號土地上
    ，有編號C-2部分（面積16㎡），合計占用面積為70.49㎡，
    原告自得訴請被告等人拆屋還地。
  (二)原告未曾同意被告於系爭土地上建造房屋，且被告興建該房
    屋時，除被告之父丙○○（為共有人之一）同意之外，其餘
    共有人均未同意被告興建房屋，此亦有證人戊○○之證述可
    資證明。另被告雖主張建屋後，均由彼等繳納系爭土地地價
    稅，可見原告已同意彼等在系爭土地上建屋等語，原告否認
    ，蓋系爭土地已有被告建築房屋，在該等地上物拆除騰空土
    地之前，無法再作整筆土地之其他利用，原告所受損失決非
    區區每年數千元之地價稅而已，則原告以此主張被告應負責
    繳納地價稅款，實因念在兩造往日親誼，要非同意提供所有
    土地供被告建屋。
  (三)再就被告主張伊建築系爭房屋之權源，是由其父丙○○向其
    他共有人徵求同意乙節，原告否認有此一事實，況共有人丙○○到庭為證時，亦未曾說明伊曾向其他共有人徵求同意被
    告建屋之事，由此對照，足見被告所言純屬狡辯。至於證人
    游佳屎之證詞全屬虛構，原告並不認識證人，且其所有證詞
    均係得自橋邊聽聞或丙○○之敘述及傳聞證據，欠缺真實性
    ，不值採信。故被告占用系爭土地興建如附圖編號 A、B 、
    C-1、C-2及D之地上物時，係屬無權占有。
  (四)綜上，被告興建房屋時既未徵得當時系爭土地之全體共有人
    同意，即屬無權占有，更何況在共有物分割後，系爭土地已
    由原告丁○○及己○○分別取得單獨所有，原告亦不同意提
    供土地予被告興建房屋，則原告自得依民法第767條規定，
    訴請被告拆除該部分地上建物，並將土地分別返還予原告兩
    人。為此爰依聲明請求：
  1.被告乙○○、甲○○應將原告丁○○所有坐落宜蘭縣礁溪鄉
    ○○段325-1地號土地上，如附圖所示編號A（面積1.68㎡，
    作樓梯用途)、編號B（面積4.81㎡，作雨遮用途 ）、編號
    C-1（面積37㎡）及編號D（面積11㎡）之地上物拆除，並將
    土地返還原告丁○○。
  2.被告乙○○、甲○○應將原告己○○所有坐落宜蘭縣礁溪鄉
    ○○段325-2地號土地上，如附圖所示編號C-2部分（面積16
    ㎡）之地上物拆除，並將土地返還原告己○○。
  3.原告並願供擔保，請准宣告假執行。
二、被告答辯之意旨：
  (一)本件系爭建物係於73年興建，至於95年已經22年有餘，被告
    係以自己所有之意思且並非以強暴脅迫可取得占有，亦非以
    隱藏秘密之方式占有。因此被告所興建之建物已經符合民法
    時效取得地上權之情形，且無論該他人土地已否登記，均得
    為地上權時效取得，故被告主張時效取得地上權，為達訴訟
    經濟及避免司法資源浪費，請求為時效取得地上權之裁判。
  (二)再者，系爭建物興建迄今，原告不曾提任何異議，20多年來
    ，原告已經默認地允許該建物的興建與存在，卻又反口咬定
    其未同意之被告興建，而主張所有物返還請求權，係無理由
    。且原告丁○○乃被告親叔叔，其母親晚年因身體不適長期
    皆由被告之母親及妻子負責照料，其生活起居皆在系爭建物
    ，原告丁○○從台北返家探視母親時，其作息亦在該建物，
    原告丁○○母親於75年過世時，其亦曾從台北返家參與喪葬
    事宜，於此喪葬時期，原告之食衣也都在該建物中，如果反
    對系爭建物興建及存在，為何不提出異議。原告丁○○於此
    20餘年來已經默許此建物之興建之存在，如今卻又表示不同
    意被告興建系爭建物，根本前後矛盾，於情於理皆有未合。
  (三)原告己○○及證人戊○○先前為不誠實之陳述，如今始承認
    當初欲興蓋系爭建物時有用竹竿測量可建築之界限，足資代
    表其係為確認被告可建築之範圍，被告才會合意退縮六尺建
    築，使房屋沒有方正，由此已經間接原告已同意被告可以興
    建系爭建物。
  (四)系爭建物於73年興建時，其坐落之土地乃屬共有狀態。從根
    本探討，若未得共有人同意怎敢動工興建，興蓋房屋亦非三
    兩天即可完成，在興建房屋如此長之時間，共有人有非常充
    足地時間表示反對，為何不當機阻止被告及其父親丙○○興
    建系爭建物？又系爭建物興建完成時，共有人如未同意提供
    印鑑及相關所需資料，被告及丙○○如何申請用電，電力公
    司怎會送電供系爭建物使用。另證人游佳屎為被告與原告之
    鄰居，在以往臺灣的鄉村社會，鄰居之間有何風吹草動，皆
    會傳遍整個村庄，在當時的年代興蓋房屋是何等大事，若系
    爭房屋興建當時有爭議必也是鄰居之間家常的話題，然而證
    人游佳屎敢為這房子作板模工程，想必也瞭解系爭建物沒有
    爭議。故被告雖非系爭建物坐落土地之共有人，然而原告丁○○及己○○，證人戊○○皆已直接或間接同意被告興建系
    爭建物，被告之父親亦為共有人之一，因此系爭建物之興建
    及存在皆是有合法權源。如今原告主張民法第767 條規定之
    請求，本係無理由。
  (五)系爭建物所坐落之土地原為共有狀態，被告之父親丙○○亦
    為共有人之一，該土地之稅捐（地價稅）及房屋稅捐皆由丙○○所繳納，又系爭建物及其前方已拆除之建物部分皆有分
    管之事實，當初於裁判分割共有土地時，丙○○念在手足情
    誼，以和為貴，才會同意如此之分割方案，而被告之親叔叔
    原告丁○○如今卻不顧情義反而要求拆屋還地，於理不合。
  (六)此外，系爭建物興建至今已逾20餘年，如今原告始提出民法
    所有物返還請求權。依據民法第125 條之規定，請求權因15
    年間不行使而消滅，本件原告之請求權已罹於時效。因此，
    被告以此為抗辯，原告請求拆屋還地乃無理由。
  (七)爰答辯聲明請求：駁回原告之訴及假執行之聲請。
三、兩造不爭執之事實：
  (一)坐落宜蘭縣礁溪鄉○○段325-1地號及325-2地號土地，原係
    由原告丁○○、己○○及訴外人戊○○、丙○○四人所共有
    ，因本院93年度訴字第361 號分割共有物事件裁判分割後，
    由原告丁○○取得上揭三民段325-1 地號土地、由原告己○○取得三民段325-2 地號土地。此有原告提出之土地謄本可
    稽（卷95年度宜調字第29號卷宗第7、8頁），並經調閱本院
    93年度訴字第361號分割共有物事件卷宗，核閱屬實。
  (二)又被告甲○○於上開三民段325-1 地號上土地上興建如附圖
    所示A部分之樓梯（面積1.68平方公尺）、B-1部分之雨遮（
    面積2.72 平方公尺）、C-1部分之建物（面積37平方公尺 ）
    ，及於同地段325-2土地上興建C-2部分之建物（面積16平方
    公尺）；另被告乙○○則於同地段325-1 地號土地上興建附
    圖所示B-2部分之雨遮（面積2.09平方公尺）、D部分之建物
    （面積11平方公尺），此業經本院勘驗現場並囑託宜蘭縣宜
    蘭地政事務所測量屬實，製有勘驗筆錄、複丈成果圖及照片
    附卷可稽（見卷第33-40、43-44、73-74 頁），堪認為真正
    。（系爭兩棟建物雖內部相通，但依據被告之陳述係各自使
    用特定部分，並分別擁有房屋稅籍，建物內部各有廚房，故
    依據兩棟建物之牆壁中心線延伸，並按現場勘驗結果即被告
    甲○○使用面對建物之右側建物、被告乙○○使用面對建物
    之左側建物，再分別區分被告兩人各自所有之建物或地上物
    。）
四、本件之爭點及法院之判斷：
    本件經依民事訴訟法第268條之1第2 項規定，與兩造整理並
    確認本件應審酌之爭點厥為：被告分別所有如附圖所示Ａ、
    Ｂ（含B-1、B-2）、Ｃ（含C-1、C-2）、Ｄ等建物或地上物
    是否有權占用原告所有之兩筆土地？（見卷第57頁）茲就此
    項爭點判斷如下：
  (一)按以無權占有為原因請求返還所有物之訴，被告對原告就其
    物有所有權存在之事實無爭執，而僅以非無權占有為抗辯者
    ，原告於被告無權占有之事實，無舉證責任，被告應就其取
    得占有，係有正當權源之事實證明之，如不能證明，則應認
    原告之請求為有理由（最高法院72年度臺上字第1552號判決
    參照）。經查，被告兩人對於原告分別為系爭礁溪鄉○○段
    325-1、325-2地號土地之所有權人，而土地上如附圖所示Ａ
    、Ｂ（含B-1、B-2）、Ｃ（含C-1、C-2）、Ｄ等建物或地上
    物各為被告所有等情，因不爭執，被告自應就其占有系爭土
    地係具正當權源乙事證明之。
  (二)然查，被告雖抗辯其等於73年在系爭土地興建該建物時，業
    已獲得全體土地共有人之同意等語。惟系爭土地於分割前之
    土地共有人分別為原告丁○○、己○○，及被告兩人之父丙○○，暨訴外人戊○○等四人，其中土地共有人丙○○因為
    被告之父親，復為實際興建系爭建物之人，故其知悉且同意
    系爭建物之興建，固可認定；然亦為土地共有人之原告丁○○則自始均否認曾同意被告興建該建物，雖證人丙○○到庭
    表示：其在73年興建被告系爭建物當時，已經過全體土地共
    有人同意等語，惟證人丙○○既為被告之父親，又為實際興
    建該建物之人，故其此部分之證詞自有偏頗之虞，尚難遽以
    採信；且針對如何取得原告丁○○之同意乙節，證人丙○○
    陳稱：「（問：共有人丁○○何時同意？）如果他沒有同意
    ，我如何取得用電證明。當時是丁○○到我家探望我母親，
    他說這些地都是我的，要怎麼興建，由你處理，當時只有我
    母親在場，但我母親已經去世，沒有其他人在場。」等語，
    惟嗣後旋又表示：「（問：你說丁○○在你家表示同意何人
    興建？）我剛剛所述的是指丁○○同意我興建。丁○○只有
    同意我興建，但對於被告興建房子並沒有說什麼。」（見卷
    第80頁），從而依據證人丙○○之證詞，尚無法證明原告丁○○曾有表示同意被告於系爭土地上興建建物之意思。再依
    據原告丁○○陳述：「被告二人平常是在台北我的公司上班
    ，他們二人在興建時他們房子時，他們不知道此事，我也完
    全不知道這件事，全部都是丙○○自己在說，自己編造跟被
    告說。」之情（卷第82頁），則依常情判斷，如原告丁○○
    確實知悉丙○○所興建之系爭建物係屬其子即被告兩人所有
    ，復已同意被告兩人於該共有土地上蓋屋，則為何與原告丁○○一同工作之被告會均不知情，並均表示：興建房屋時，
    都是由其父丙○○去取得其餘土地共有人之同意，被告兩人
    並未參與，故並不知道土地共有人同意之經過等語（見卷79
    頁），從而難認證人丙○○於興建系爭建物時，已獲得共有
    人原告丁○○之同意。
  (三)次查，系爭建物因為證人丙○○所興建，於興建當時，丙○○亦為土地共有人之一，享有土地應有部分6分之1，是證人
    丙○○於興建系爭房屋當時，如未曾向土地共有人表示其係
    為其子即被告兩人而為興建，非係替同屬共有人之己身而為
    興建，則其餘土地共有人是否當然知悉該建物之實際所有人
    係屬被告，而非屬丙○○，即非無疑；從而土地共有人丁○○於本件訴訟前縱未曾向被告兩人訴請拆屋還地，或土地共
    有人戊○○、己○○縱於證人丙○○興建房屋時曾持竹竿到
    場測量，避免丙○○所興建之建物逾越其個人之應有部分比
    例，證人丙○○亦確實按竹竿距離將系爭建物往內縮，然均
    無法遽謂其餘土地共有人丁○○、戊○○、己○○等人，均
    已知悉當時丙○○所興建之房屋係屬其子所有，非為共有人
    丙○○所有，並均默示同意被告兩人於共有土地上建屋。基
    上，被告抗辯興建系爭建物當時，已獲得全體土地共有人同
    意乙情，尚有未恰。
  (四)又查，本件依據被告之陳述，可知系爭土地之地價稅均由證
    人丙○○繳納，而非被告兩人繳納，然證人丙○○於系爭土
    地上亦仍有門牌號碼同為礁溪鄉○○○路44號之建物（位於
    被告建物之前方）一節，乃為被告所自承，復有房屋稅籍證
    明書可稽（見卷第116 頁），是證人丙○○繳納系爭土地地
    價稅之原因，究係因為其個人蓋有建物於於共有土地上，抑
    或係因其子即被告兩人所有之建物坐落於共有土地上，或者
    上有其他原因，即有未明。被告依此主張土地地價稅既由丙○○繳納，即可證明土地共有人均有表示同意被告興建系爭
    建物等語，尚嫌速斷，而不可採。此外，被告雖再抗辯其等
    如未經全體共有人同意，則系爭建物如何取得用電證明云云
    ，惟被告就此部分並未提出已經土地共有人同意被告申請用
    電之證明書或其他憑證，且依證人丙○○所述：「被告的房
    子所取得的用電證明，我不知道有沒有經過共有人同意，我
    剛才說他們有同意的用電證明，是指我個人的房子。」等語
    （卷80頁），亦與被告之陳述不符，故被告此部分之抗辯，
    亦非可信。
  (五)至被告之鄰居即證人游家屎雖證稱：「（問：究竟有無聽到
    土地共有人說同意被告興建房子？）有，我有聽見，但不知
    道是那位共有人，應該是丙○○的弟弟說，我當時在橋頭坐
    聽到的，當時是丙○○的弟弟跟別人說，所以我有聽到。」
    等語（參卷第83頁），惟其所為之證詞，業與證人丙○○上
    揭陳述已有矛盾外，證人游家屎對於系爭土地之所有權人為
    何人，乃係陳述：「該土地的共有人丙○○以及他弟弟林慶
    章（日文名字），他弟弟的中文名字我不知道，我認識他。
    」，亦與當時之土地共有人係為四人之實情不同，故其所為
    之證詞，明顯偏袒被告，而與實情不合，尚無足取。
  (六)再按地上權為一種物權，主張取得時效之第一要件須為以行
    使地上權之意思而占有，若依其所由發生之事實之性質，無
    行使地上權之意思者，非有變為以行使地上權之意思而占有
    之情事，其取得時效，不能開始進行（最高法院64年台上字
    第2552號判例意旨參照）。從而主張地上權取得時效者，需
    於占有系爭土地之始，即係基於「行使地上權之意思」而為
    占有，否則即不能本於民法第772條準用同法第769條之規定
    ，請求登記為地上權人。執此，被告既係抗辯渠等「係以自
    己所有之意思且非以強暴脅迫而取得占有…」（ 見卷第125
    頁被告提出之答辯狀），可見被告兩人並非係以行使地上權
    之意思而占有使用系爭土地；質言之，本件僅能證明被告有
    居住占有於系爭土地上之事實，並不能證明原告係以行使地
    上權之意思而占有系爭土地，則縱令原告占有系爭土地已逾
    20年，依民法第944條第1項規定，亦難認已具備時效取得地
    上權之主觀要件。再者，主張地上權時效取得者，需辦妥地
    上權登記，或至少需以於訴訟前已向地政機關申請為地上權
    之登記，並經地政機關受理者為要件，否則充其量其僅「得
    請求登記為地上權人」之權利，尚不得基於地上權之法律關
    係，向土地所有權人有所主張（參見最高法院69年度第5 次
    民事庭會議決議、最高法院82年度第2 次民事庭會議決議 ）
    。本件被告既未證明於起訴前，已完成地上權登記，或已向
    地政機關申請為地上權登記，則其抗辯業已取得地上權，而
    為有權占有，誠屬無據。
  (七)末按民法第769條、第770條，僅對於占有他人未登記之不動
    產許其得請求登記為所有人，而關於已登記之不動產，則無
    相同之規定，足見已登記之不動產，不適用關於取得時效之
    規定，為適應此項規定，其回復請求權，應無民法第125 條
    消滅時效之適用，此有司法院大法官釋字第107 號解釋可稽
    。查本件礁溪鄉○○段325-1、325-2地號之兩筆土地，均屬
    已登記之不動產，是前揭解釋意旨，被告抗辯原告就系爭土
    地之物上請求權已因15年不行使而消滅等語，容有誤會，亦
    不足採。
  (八)此外，被告無法再就系爭建物或地上物已獲得全體土地共有
    人之同意而屬有權占有之事，提出其他事證以實其說，原告
    基此主張被告所有如附圖所示之A、B（含B-1、B-2）、C（
    含C-1、C-2 ）、D等建物暨地上物均係無權占有系爭土地，
    應屬有據。
五、綜上所述，被告就其所有如附圖所示之地上物，因無法證明
    具有正當占有之權源，從而原告本於民法第767 條之法律關
    係，訴請被告甲○○拆除系爭325-1 地號上土地上如附圖所
    示A之樓梯（面積1.68平方公尺）、B-1部分之雨遮（面積2.
    72平方公尺）、C-1部分之建物（面積37平方公尺 ）拆除，
    並將土地返還予原告丁○○，及將系爭325-2 地號土地上如
    附圖所示C-2部分之建物（面積16平方公尺 ）拆除，將土地
    返還予原告己○○；暨請求被告乙○○將系爭325-1 地號土
    地上如附圖所示B-2部分之雨遮（面積2.09平方公尺）、D部
    分之建物（面積11平方公尺）均予以拆除，併將土地返還原
    告丁○○，洵屬有據，應予准許。
六、又本判決係判命被告等人應將系爭土地上之建物或地上物拆
    除併返還占用土地之給付，其性質非長期間不能履行，復參
    酌該建物或地上物占用該土地已有多年，且現由部份被告居
    住使用，一時拆除搬遷不易，為此爰酌定本件拆屋還地之履
    行時間為3個月，以資兼顧。
七、假執行之宣告：原告陳明願供擔保，聲請宣告假執行，然因
    本件所命被告給付之價額未逾新台幣（下同 ）500,000元（
    依據原告訴請被告兩人返還之土地面積70.49 平方公尺，按
    每平方公尺之土地公告現值5,700 元計算後，本件所命給付
    之價額應為401,793元），按民事訴訟法第389條第1項第5款
    規定，應依職權宣告假執行。
八、本件事證已臻明確，兩造其餘主張及答辯，核與判決結果不
    生影響，爰不一一論述，附此敘明。
九、裁判費負擔之依據：依民事訴訟法第78條、第85條第1項。
中    華    民    國    95    年    11    月    30    日
                  臺灣宜蘭地方法院民事庭
                      法  官  邱景芬
正本與原本無異。
如不服本判決應於判決送達後20日內提出上訴狀（須附繕本）。
中    華    民    國    95    年    11    月    30    日
                      書記官  邱美龍


司法院資訊處製作；財團法人民間司法改革基金會備份。
